【裁判字號】    98,訴,1339
【裁判日期】    990211
【裁判案由】    清償債務
【裁判全文】
臺灣桃園地方法院民事判決              98年度訴字第1339號
原      告  乙○○
被      告  甲○○原名李秋香.
            丙○○
訴訟代理人  黃秋田律師
複  代理人  沈朝標律師
            蔡智堯
上當事人間請求清償債務事件，本院於民國99年1 月21日辯論終
結，判決如下：
    主  文
被告甲○○應給付原告新臺幣壹佰伍拾萬元，及自民國九十三年
六月十八日起至清償日止，按週年利率百分之五計算之利息。
原告其餘之訴駁回。
訴訟費用由被告甲○○負擔。
本判決第一項於原告以新臺幣伍拾萬元為被告甲○○供擔保後，
得假執行。但被告甲○○以新臺幣壹佰伍拾萬元為原告預供擔保
後，得免為假執行。
原告其餘假執行之聲請駁回。
    事  實  及  理  由
壹、程序方面：
    原告原起訴請求被告甲○○應給付伊新臺幣（下同）1,500,
    000 元，及自民國88年7 月22日起至清償日止，按約定週年
    利率百分之12計算之利息，如經強制執行無效果時，應由被
    告丙○○代為給付；嗣就利息部分減縮為按週年利率百分之
    5 計算，核與民事訴訟法第255 條第1 項第3 款之規定相符
    ，應無不合，核先敘明。
貳、實體方面：
一、原告主張：緣於86年1 月間，被告甲○○（原名李秋香）邀
    同其配偶鍾進學（已歿）、丙○○為保證人，向伊父親黃煥
    成（89年3 月14日歿）借款，黃煥成因擬以管理伊金錢出借
    ，遂經伊同意，由伊借款1,500,000 元予甲○○，約定月息
    1 分（即週年利率百分之12），借款期限為2 年半，清償日
    為88年7 月22日（下稱系爭借款），被告甲○○於86年1 月
    23日書立借據（下稱系爭借據）後，黃煥成即自管理伊資金
    帳戶中提領1,500,000 元，並開立新竹中小企銀關西分行為
    付款人之同額支票（下稱系爭支票）交予被告甲○○，開支
    票於86年1 月28日兌付完畢。詎被告甲○○借款後並未依約
    清償，於清償期屆日後均未償還任何本息，且避不見面，舉
    家遷移，致伊催討無著等語，爰依借貸及保證之法律關係，
    聲明求為判命被告甲○○給付1,500,000 元及自88年7 月22
    日起算之法定遲延利息，如強制執行無效果時，由被告丙○○代為給付之判決，並陳明願供擔保准為宣告假執行。
二、被告甲○○則以：伊係向原告父親黃煥成借款，而非原告本
    人，原告自不得以其個人名義提起訴訟，且伊已陸續清償24
    0,000 元，因黃煥成突然病故，始未還款，再者，原告請求
    利息超過5 年部分，已罹於時效，應不得再請求等語，聲明
    求為駁回原告之訴及如受不利益之判決，願供擔保免為假執
    行。被告丙○○則以：原告並非系爭借款契約當事人，僅得
    以黃煥成之繼承人起訴，另伊自始對於系爭借款均無所悉，
    並無為保證之意思，借款上之簽名、蓋章均非伊所為，伊亦
    未曾授權他人代為保證，86年間伊為學生，無為保證行為之
    資力等語，聲明求為駁回原告之訴及如受不利益之判決，願
    供擔保免為假執行。
三、兩造不爭執事項：
(一)、被告甲○○於86年1 月23日簽立系爭借款契約，兌付系爭支
    票而借得1,500,000 元等情，為兩造所不爭執，並有原告提
    出之借據、支票為證，堪以認定。
(二)、以原告起訴時回溯5 年，逾5 年部分之利息已因被告甲○○
    為時效抗辯而消滅等情，兩造亦不爭執，亦可認定。
四、兩造爭執事項：
(一)、原告是否為系爭借款契約之當事人？
(二)、被告甲○○是否有清償240,000 元，系爭借款於此部分範圍
    內已消滅？
(三)、被告丙○○是否應就系爭借款負保證之責？
五、原告是否為系爭借款契約之當事人？
(一)、經查，系爭借據載明：「立借據人李秋香茲向乙○○借用新
    台幣壹佰伍拾萬元整」等字句，而被告甲○○亦陳述「該借
    據確實是我寫的，由黃煥成口述我書寫」等語，足見系爭借
    據為真正，且內容為被告甲○○所明知，則其上確實載明系
    爭借款係向乙○○所支借，倘若黃煥成為借款人，豈有要求
    被告甲○○書立他人為借款人之理，反使自己將來求償無著
    ，有悖常理。是原告為系爭借款契約之借款人，尚無違系爭
    借據文字之記載及當事人之真意。
(二)、次查，原告起訴及審理過程中均一致表示係委託父親黃煥成
    管理資金，被告甲○○要借款時徵得伊同意才出借等語，此
    確與一般父母為子女管理財務，出借他人時之常情相符，故
    系爭借款雖均由黃煥成與被告甲○○直接接洽，惟黃煥成並
    不因此當然為系爭借款之當事人，況由被告甲○○自行書寫
    之系爭借據上已記載借款人為原告，業如前述，更足徵原告
    所稱係委託其父親黃煥成處理，尚非不可採信。被告甲○○
    抗辯借款人非原告等語，顯屬事後推諉藉不還款之詞，尚無
    足採。至若資金來源究由何人或何帳戶實際支出，因年代久
    遠，金融機構已無留存記錄，有原告提出與渣打國際商業銀
    行股份有限公司函文往來可查，且黃煥成如係為子女管理資
    金，則帳戶名義自非認定資金為何人所有之有效依據，是被
    告甲○○、丙○○以此質疑，亦屬無據。
六、被告甲○○是否有清償240,000 元，系爭借款於此部分範圍
    內已消滅？
    被告甲○○主張就系爭借款已清償240,000 元等語，既為原
    告所否認，則就此有利之事實，應由被告甲○○負舉證之責
    。惟查，被告甲○○並未能提出任何證據佐證，僅稱：已經
    還了240,000 元，因為大家都很熟，沒有想到要留下證明，
    87年間要還款時，問附近鄰居才知道黃煥成已經過世，不知
    道要還給誰等語，然系爭借據載明：「按月利息1 分計算，
    借款期為2 年半，每月付息1 次。為借款人方便，可每月還
    本金50,000元」等語，縱使以還款4 期，即4 個月計算，應
    還本息為260,000 元（計算式：1,500,000 ×1%×4 ＋50,0
    00×4 ＝260,000 元），並非240,000 元，被告甲○○稱還
    款240,000 元之數據，已屬可疑；況黃煥成係於還款期限（
    88年7 月22日）屆滿後，即89年3 月14日死亡，期間並無遷
    移記錄，且黃煥成死亡後，由其子黃仁隆繼為戶長，此有原
    告提出之黃煥成除戶謄本記事欄記載明確可證，亦與被告甲○○所稱嗣未還款情由顯不相符，是被告甲○○抗辯已有清
    償等語，誠有可疑，且未能舉證以實其說，自難採信。
七、被告丙○○是否應就系爭借款負保證之責？
    原告主張被告丙○○應就系爭借款負保證責任等語，被告丙○○抗辯並不知悉系爭借款，未曾簽名、蓋章於系爭借據上
    ，亦未授權他人為保證等語。經查，證人即被告甲○○就此
    已證述：因為當時配偶鍾進學生意失敗，需要錢，借款時要
    求2 個保證人，就將系爭借據帶回家請其配偶鍾進學擔任保
    證人，鍾進學除了簽自己的名字為保證人，另外隨便簽1個
    人，就簽了兒子丙○○，簽完後才將系爭借據交給黃煥成，
    未曾告知丙○○，當時丙○○就讀輔仁大學，另外還有1 個
    大兒子應該是在家幫忙作便當等語明確，因認證人甲○○確
    無邀其子丙○○為其借款債務擔任保證之意思，否則，應以
    當時有工作之長子作為其保證人，顯然較能擔保其債權，證
    人甲○○所為前開陳述，就其前因後果而言，尚與常情相符
    ，況證人甲○○倘有意坦護其子，亦無自認借款後，僅否認
    被告保證債務，使自己陷於偽造文書或偽證重罪嫌疑之必要
    ，應認證人甲○○之證述應屬可採；再者，原告亦不否認系
    爭借據係被告甲○○攜回另覓保證人後始交付借款，足見原
    告或其父親均未曾就保證事宜與簽發保證之當事人加以核對
    確認，或親見其簽名，是其空言否認證人甲○○之證述，尚
    屬無據。是認被告丙○○就其保證債務不存在等語，已經證
    人甲○○證述明確，應可認定，原告主張被告丙○○應就系
    爭借款負擔保證責任等語，尚無足採。
八、綜上所述，被告甲○○不能證明已有清償借款，是原告主張
    86年1 月22日借款1,500,000 元予被告甲○○，本金、利息
    均未獲清償，應可採信，而被告甲○○就超過5 年利息部分
    為時效抗辯，為原告所是認，而為可採；又被告丙○○抗辯
    並未擔任系爭借款保證人，亦可採信，原告自不得請求被告
    丙○○負擔保證債務。從而，原告本於借款之法律關係，請
    求被告甲○○給付1,500,000 元，及自98年6 月18日回溯5
    年，即93年6 月18日起至清償日止，按週年利率百分之5 計
    算之遲延利息，為有理由，應予准許，逾此範圍之請求及本
    於保證之法律關係，請求被告丙○○於被告甲○○強制執行
    無效果時，應代為給付，則為無理由，應予駁回。至於本件
    原告勝訴部分，兩造分別陳明願供擔保請准宣告假執行或免
    為假執行，核無不合，爰分別酌定相當之擔保金額，予以准
    許。至原告敗訴部分，其假執行之聲請失所附麗，應予駁回
    。
據上論結，本件原告之訴一部為有理由，一部為無理由，依民事
訴訟法第79條、第390條第2項、第392條第2項，判決如主文。
中    華    民    國    99    年    2     月    11    日
                        民事第三庭  法  官  陳筱蓉
右為正本係照原本作成
如對本判決上訴，須於判決送達後廿日內向本院提出上訴狀
中    華    民    國    99    年    2     月    11    日
                                    書記官  蔡佩媛

司法院資訊處製作；財團法人民間司法改革基金會備份。
